臺灣高等法院臺南分院刑事判決
110年度上訴字第693號
上  訴  人  臺灣臺南地方檢察署檢察官
被      告  甲○○


上列上訴人因被告違反毒品危害防制條例案件，不服臺灣臺南地
方法院109年度訴字第1094號中華民國110年4月12日第一審判決
（起訴案號：臺灣臺南地方檢察署109年度毒偵字第1273號），
提起上訴，本院判決如下：
    主  文
原判決撤銷，發回臺灣臺南地方法院。
    理  由
一、本件公訴意旨以：被告甲○○基於施用第一級毒品海洛因犯意
    ，於民國109年5月11日11時許，在臺南市○○區○○路之路旁公
    廁內，以針筒注射方式施用第一級毒品海洛因一次。嗣於同
    日11時20分許，被告因交通違規經警攔查，在其身上查獲並
    扣得第一級毒品海洛因一包（毛重0.29公克）及針筒一支。
    員警於同日採集其尿液送驗，檢出嗎啡、可待因等毒品陽性
    反應，因認被告涉犯毒品危害防制條例第10條第1項之施用
    第一級毒品罪嫌等語。
二、原判決意旨以：被告前於95年間因施用毒品案件，經原審法
    院以95年度毒聲字第598號裁定令入勒戒處所觀察、勒戒，
    並於95年9月27日因無繼續施用傾向釋放出所，並由臺灣臺
    南地方檢察署檢察官以95年度營毒偵字第179號、95年度毒
    偵字第2045號為不起訴處分等情，有其臺灣高等法院被告前
    案紀錄表一份在卷可稽。被告本件所涉施用毒品犯行，距其
    前經觀察、勒戒執行完畢釋放之日，已逾3年，依修正後毒
    品危害防制條例第20條第3項及最高法院109年度台上大字第
    3826號裁定意旨，應由檢察官依毒品危害防制條例第20條第
    3項規定聲請法院裁定觀察、勒戒，或給予附命完成戒癮治
    療之緩起訴處分，不得逕行依法追訴。又依被告前案紀錄，
    被告前於107、108年間，曾經檢察官以107年度營毒偵字第3
    57號、108年度營毒偵字第50號、第125號為附命戒癮治療之
    緩起訴處分確定，本件係於完成前開戒癮治療後3年內再犯
    本件施用第一級毒品罪，然其本次犯行，既距其前經觀察、
    勒戒執行完畢釋放後已逾3年，基於平等原則，自應為相同
    處理。檢察官就本案逕予起訴，其起訴程序違背規定，乃不
    經言詞辯論，逕為諭知不受理判決。
三、按109年7月15日修正生效之毒品危害防制條例20條第3項、
    第23條第2項，各規定：「依前項規定為觀察、勒戒或強制
    戒治執行完畢釋放後，3年後再犯第10條之罪者，適用前2項
    之規定」、「觀察、勒戒或強制戒治執行完畢釋放後，3年
    內再犯第10條之罪者，檢察官或少年法院（地方法院少年法
    庭）應依法追訴或裁定交付審理」，此次修正乃考量施用毒
    品者具「病患性犯人」之特質，放寬觀察、勒戒或強制戒治
    制度之適用時機（立法理由參照），將追訴條件由觀察、勒
    戒或強制戒治執行完畢釋放後5年內改為3年內；且該「3年
    後再犯」，只要本次再犯（不論修正施行前、後）距最近1
    次觀察、勒戒或強制戒治執行完畢釋放，已逾3年者，即該
    當而應再令觀察勒戒，不因其間是否另犯第10條之罪經起訴
    、判刑或執行而受影響，俾落實此次寬厚刑事政策之變革（
    最高法院109年度台上大字第3826號裁定意旨參照）；準此
    ，倘被告被訴施用毒品犯行，距最近一次觀察勒戒或強制戒
    治執行完畢釋放出所，3年後再犯，訴追條件即無欠缺。又
    毒品危害防制條例於97年4月30日修正公布、同年10月30日
    施行後，對於犯該條例第10條第1項、第2項之施用第一級或
    第二級毒品罪者，進入司法程序之戒癮治療方式，係採取第
    20條第1項、第2項規定「觀察、勒戒或強制戒治」及第24條
    第1項所定「附命緩起訴」雙軌制，其目的同在給予施用毒
    品者戒毒自新機會。是以，被告既同意參加「戒癮治療」，
    並由檢察官採行「附命緩起訴」方式，且完成「附命緩起訴
    」所採用之戒癮治療完畢，自毋庸復行採取「觀察、勒戒或
    強制戒治」方式，重啟戒除毒癮以代替刑罰之處遇程序；被
    告既完成「附命緩起訴」之戒癮治療，事實上已接受等同「
    觀察、勒戒或強制戒治」執行完畢釋放之處遇（最高法院10
    9年度台非字第76、77號判決意旨參照）；反之，經檢察官
    緩起訴處分為附命戒癮治療之條件，若未完成戒癮治療，則
    無法補充或替代上開觀察勒戒或強制戒治執行完畢之處遇，
    始應再予觀察、勒戒之機會，方為適法。
四、查被告因施用毒品案件，經臺灣臺南地方法院以95年度毒聲
    字第598號裁定送勒戒處所觀察、勒戒後，認無繼續施用毒
    品之傾向，於95年9月27日釋放，並經臺灣臺南地方檢察署
    檢察官以95年度毒偵字第2045號為不起訴處分，惟嗣後被告
    多次施用毒品，除遭法院判處罪刑並入監服刑外，亦曾經臺
    灣臺南地方檢察署檢察官以107年度營毒偵字第357號為附命
    戒癮治療之緩起訴處分確定，緩起訴期間自107年11月19日
    起至109年11月18日止，該緩起訴處分所附命之戒癮治療已
    於108年11月18日履行完畢，有上開案件緩起訴附帶應履行
    必要命令處遇報告書、衛生福利部新營分局結案評估摘要表
    、衛生福利部朴子醫院戒毒個案評估表、刑案系統觀護終結
    原因表及臺灣高等法院被告前案紀錄表在卷可參，是被告既
    已完成附命緩起訴之戒癮治療，其事實上已接受等同「觀察
    、勒戒或強制戒治」執行完畢釋放之處遇，而其於3年內之1
    09年5月11日再犯本案施用毒品犯行，揆諸前引最高法院判
    決意旨，仍應依毒品危害防制條例第23條第2項規定之相同
    法理，逕行追訴，無再重行聲請觀察、勒戒或強制戒治之必
    要。
五、原審未查，竟無視被告本次施用毒品犯行3年內曾完成戒癮
    治療之事實，僅以被告本次施用毒品犯行距前次觀察、勒戒
    執行完畢已逾3年為由，認應重行觀察、勒戒或由檢察官為
    緩起訴處分，乃為不受理判決之諭知，容有違誤。且原審於
    109年11月10日已裁定由受命法官獨任行簡式審判程序，竟
    未撤銷改行簡式審判程序之裁定，即逕改行通常程序諭知公
    訴不受理，訴訟程序亦有瑕疵。檢察官上訴意旨以本件起訴
    程序並未違背規定，原審未為實體判決為由，指摘原判決不
    當，為有理由，應由本院將原判決撤銷。而原判決並未自實
    體上認定被告犯行之存否，為顧及被告之審級利益及檢察官
    公訴權益之正當行使，爰發回原審法院更為適法裁判，並不
    經言詞辯論為之。
據上論斷，應依刑事訴訟法第369條第1項但書、第372條，判決
如主文。
本案經檢察官黃莉琄提起公訴，檢察官陳冠霖提起上訴。
中　　華　　民　　國　　110 　年　　6 　　月　　8 　　日
                  刑事第七庭    審判長法　官  吳勇輝
                                      法　官  吳錦佳
                                      法　官  周紹武
以上正本證明與原本無異。
如不服本判決應於收受送達後20日內向本院提出上訴書狀，其未
敘述上訴理由者，並得於提起上訴後20日內向本院補提理由書（
均須按他造當事人之人數附繕本）「切勿逕送上級法院」。
　　　　　　　　　　　　　　　　　　　書記官  楊宗倫 　
中　　華　　民　　國　　110 　年　　6 　　月　　8 　　日